【裁判字號】    95,易,565
【裁判日期】    950517
【裁判案由】    詐欺
【裁判全文】
臺灣臺中地方法院刑事判決               95年度易字第565號
公  訴  人  臺灣臺中地方法院檢察署檢察官
被      告  辛○○
選任辯護人  朱逸群律師
上列被告因詐欺案件，經檢察官提起公訴（94年度偵緝字第1606
號），本院判決如下：
    主    文
辛○○行使偽造私文書，足以生損害於他人，處有期徒刑肆月，
如易科罰金，以佰元折算壹日。冒用庚○○名義投標之標單上
偽造庚○○之署押壹枚，沒收。
    犯罪事實
一、辛○○於民國93年4 月間，自任會首，召集民間戶助會，會
    期自93年4月15日起至94年3月15日止，每月每會新臺幣（下
    同）20000 元，會員己○○等（含會首辛○○在內）合計12
    人，標息採內標制，約定每月15日18時在臺中市○○○路27
    0號6樓A 室辛○○辦公室開標，開標時由投標會員自行到場
    投標或以電話委託辛○○或他人代填投標單參與投標。嗣辛○○因債務週轉不靈，竟基於詐欺取財及行使偽造私文書之
    犯意，意圖為自己不法所有，明知庚○○並無參與互助會之
    意願，亦未授權或同意辛○○使用其名義，竟於93年10月15
    日18時許，在臺中市○○○路270號6樓A 室其辦公室內，冒
    用庚○○之名義，偽簽「庚○○」之姓名署押及填載4000元
    金額於紙上，偽造依習慣表示投標會款之標單並持以投標，
    足以生損害於庚○○及己○○等其他活會會員，旋於開標時
    當場向在場會員宣布由庚○○以4000元得標，且通知未到場
    之會員，致使己○○及其他活會會員共計6 人，誤信為庚○○本人得標，因而陷於錯誤，先後各給付會款16000 元予辛○○，辛○○合計詐得會款96000元。
二、案經告訴人己○○訴由臺灣臺中地方法院檢察署檢察官偵查
    起訴。
    理    由
一、訊據被告辛○○，對於前揭時地，自任會首，召集互助會，
    冒用庚○○之名義，偽造標單以投標，足以生損害於庚○○
    及告訴人己○○等活會會員，致使告訴人己○○及其他活會
    會員陷於錯誤，而先後給付匯款16000元，合計詐得匯款960
    00元等情，業經坦認屬實，核與告訴人己○○於偵查、本院
    中之指訴情節及證人戊○○、庚○○、丁○○、甲○○、乙○○、丙○○等人於本院審理中之證述內容大致相符，並有
    告訴人己○○提出之互助會單2 份在卷可稽，被告自白供述
    與現有事證相符，應堪置信。至於起訴書指稱被告另明知證
    人戊○○並未加入互助會，卻將其列為互助會之成員而欲以
    其人頭冒標匯款，致使告訴人己○○陷於錯誤而入會等情，
    惟一般民間互助會之組成，會首大多係利用其個人之人脈關
    係，尋求親朋好友或公司同儕、業務伙伴參與，而會員決定
    參加互助會之考量重點，則係在於會首個人之信用程度及財
    務狀況，而會員彼此之間不一定認識或知悉，因此，告訴人
    己○○並不會因為不認識之會員戊○○、庚○○之問題，而
    影響其參加互助會與否之意願，是以，起訴書指稱告訴人己○○因此受騙而參加互助會，顯然有所誤認；再者，告訴人
    己○○於93年11月15日倒會時，仍係活會會員，依據合會之
    法律關係，告訴人己○○有權對於會首或死會會員要求給付
    會款，因此，告訴人己○○於倒會後之權益並未受到影響，
    是以，告訴人己○○及其他活會會員實際受騙之金額，應係
    以被告因冒標而收取之活會會員當期會款金額為據，起訴書
    直接以告訴人己○○全部繳納之互助會款13萬元以資認定為
    詐騙金額，亦屬無據；復以，證人戊○○於本院審理中到庭
    證述第一期會款係以被告應支付之冷氣修理費用抵償等語（
    參照本院卷第67頁），而證人乙○○亦於本院審理中到庭證
    稱：自93年5 月15日第二會開始接替戊○○名義參加被告所
    起之互助會等語（參照本院卷第79頁），顯見證人戊○○原
    本確實有參加互助會，僅係後來退出，被告並無冒用戊○○
    名義之情事，起訴書對此亦有所誤認。本件事證已臻明確，
    被告犯行，洵堪認定。
二、按刑法第210 條之偽造私文書罪，固須以無制作權之人，捏
    造或冒用他人名義而制作文書，並足以生損害於公眾或他人
    為要件，但此制作名義人，不以形式上表現於文書內為必要
    ，倘依習慣或特約，諸如以言詞、動作、筆跡、內容、慣用
    語、特殊制作方式、專用信箋等方法，實質上使人得知係以
    他人名義所制作，足以表示一定用意之證明者，因已妨害該
    制作名義人之信用，可生損害於公眾或他人，依刑法第 220
    條第1 項規定，以文書論，仍應論以偽造私文書罪。我國民
    間互助會之標單，其記載之內容通常為欲投標會員之姓名及
    一定之金額，或標單上雖僅寫金額而未寫會員之姓名，然已
    指明該標單係何會員所投標，而參與投標，依習慣或特約，
    足以表示該投標之會員願以標單上所載之金額為其競標之利
    息，應屬刑法第220條第1項以私文書論之準私文書（參照最
    高法院87年度台上字第482 號判決、87年度台非字第12號判
    決、88年度台上字第5410號判決、89年度台上字第1319號判
    決、91年度台上字第5683號判決）。查：民間合會之標單，
    寫有一定金額及標會者之署押，如單從該記載內容之形式觀
    之，尚無法瞭解其為何種用意之證明，然依據會員間標會之
    習慣，則足以表示該一定金額即為標取會款之利息，該姓名
    即為標取會款之會員，是偽造標單，應認為係偽造刑法第22
    0條第1項以文書論之準私文書。被告意圖為自己不法之所有
    ，冒用庚○○名義，偽造庚○○之署押，而偽造依習慣表示
    投標會款、標息金額之標單，並持以向到場參與開標之合會
    會員行使，而冒標詐取告訴人己○○等活會會員之會款合計
    96000 元，足以生損害於庚○○及告訴人己○○等活會會員
    ，核其所為，係犯刑法第216條、第220條第1項、第210條之
    行使偽造準私文書罪、第339條第1項之詐欺取財罪。被告偽
    造庚○○署押之行為，為偽造標單之階段行為；而偽造標單
    之低度行為，復為行使偽造標單之高度行為所吸收，均不另
    論罪。（另按民間互助會，除有特別約定外，僅係會首與會
    員間訂立之契約，會員與會員間並無法律關係存在。而已得
    標會員，依據其與會首間之契約，無論何人得標，均有按期
    繳交會款之義務，故會首冒名盜標，其詐欺之對象，應僅限
    於未得標之會員，對已得標會員，無詐欺可言。）被告所為
    冒標詐欺取財犯行，同時向告訴人己○○等6 位活會會員詐
    取會款，同時侵害多數人之財產法益，屬一行為觸犯數罪名
    之同種想像競合犯，應依刑法第55條之規定，從一重論處。
    又被告所犯行使偽造準私文書罪與詐欺取財罪二罪間，有方
    法結果之牽連關係，應依刑法第55條之規定，從一重之行使
    偽造準私文書罪處斷。（起訴書雖未明確記載被告冒標庚○○以詐騙會款，涉嫌行使偽造準私文書之犯行，惟該部分業
    經公訴檢察官於本院審理中當庭追加起訴，二者間既有牽連
    犯之裁判上一罪關係，應為起訴效力所及，本院自應併予審
    理。）爰審酌被告因個人財務狀況不佳，竟圖以冒標之方式
    ，獲取財物，且倒會後，亦不願主動出面與活會會員協調，
    解決債務，造成活會會員之財產損失，惟被告業於本院中審
    理中坦認全部犯行，且亦願意當庭給付告訴人己○○應收取
    之互助會款，但因告訴人己○○要求被告必須連同民事債務
    之300 多萬元債務一併解決，以致未能達成和解，本院考量
    被告詐得之款項金額不高，犯罪情節尚非重大等一切情狀，
    量處如主文所示之刑，並諭知易科罰金之折算標準，以示懲
    儆。
三、被告於標單上偽造庚○○之署押1枚，不論屬於被告與否，
    應依刑法第219條之規定，併予諭知沒收。至於被告偽造庚○○署押之標單，既未經扣案，一般民間互助會於開標後，
    即當場將標單銷毀，並無留存之習慣，且事隔1年半之時間
    ，該標單顯然早已滅失不存在，本院自無從諭知沒收，附此
    敘明。
據上論斷，應依刑事訴訟法第299條第1 項前段，刑法第216條、
第220條第1項、第210條、第339條第1項、第41條第1項前段、第
219條，罰金罰鍰提高標準條例第1 條前段、第2條，判決如主文
。
中    華    民    國    95    年    5     月    17    日
                  刑事第五庭    審判長法  官  賴恭利
                                      法  官  林慧貞
                                      法  官  巫淑芳
上開正本證明與原本無異。
如不服本判決，應於送達後10日內向本院提出上訴狀（須附繕本
），上訴於臺灣高等法院臺中分院。
                                      書記官  王麗麗
中    華    民    國    95    年    5     月    17    日
附錄論罪科刑法條：
中華民國刑法第210條：
偽造、變造私文書，足以生損害於公眾或他人者，處5 年以下有
期徒刑。
中華民國刑法第216條：
行使第210條至第215條之文書者，依偽造、變造文書或登載不實
事項或使登載不實事項之規定處斷。
中華民國刑法第220條：
在紙上或物品上之文字、符號、圖畫、照像，依習慣或特約，足
以為表示其用意之證明者，關於本章及本章以外各罪，以文書論
。
錄音、錄影或電磁紀錄，藉機器或電腦之處理所顯示之聲音、影
像或符號，足以為表示其用意之證明者，亦同。
稱電磁紀錄，指以電子、磁性或其他無法以人之知覺直接認識之
方式所製成之紀錄，而供電腦處理之用者。
中華民國刑法第339條：
意圖為自己或第三人不法之所有，以詐術使人將本人或第三人之
物交付者，處5 年以下有期徒刑、拘役或科或併科1000元以下罰
金。
以前項方法得財產上不法之利益或使第三人得之者，亦同。
前2項之未遂犯罰之。


司法院資訊處製作；財團法人民間司法改革基金會備份。
